臺灣高等法院民事判決
109年度家上字第352號
上  訴  人  甲〇〇  
訴訟代理人  黃國政律師
被 上訴 人  乙〇〇  
訴訟代理人  黃顯凱律師
上列當事人間請求離婚等事件，上訴人對於中華民國109年10月2
8日臺灣士林地方法院109年度婚字第180號第一審判決提起上訴
，本院於110年4月27日言詞辯論終結，判決如下：
    主      文
上訴駁回。
第二審訴訟費用由上訴人負擔。
    事實及理由
一、被上訴人主張：上訴人與伊於民國000年0月00日結婚，婚後
    慣以白痴、妓女等語辱罵伊。伊於108年5月13日因左側卵巢
    囊腫及子宮內膜異瘜肉增生住院，於翌日接受腹腔鏡囊腫摘
    除及子宮瘜肉摘除手術(下稱系爭手術)，於同年月16日出院
    ，詎上訴人竟於同年月28日使用Messenger軟體辱罵伊「誰
    叫你不辦玉山，手術費啥回饋都沒有，…白痴」。又上訴人
    與伊曾至訴外人丙〇〇處打工，並平分酬勞，上訴人竟於108
    年5月29日使用Messenger軟體罵伊「人家妓女跟老鴇40%、6
    0%分帳，你能拿50%、50%分帳，又沒風險，比妓女好賺咧」
    （詳見附表編號1至3）。另伊於108年8月12日回娘家，上訴
    人竟又對伊說「戊〇〇又回娘家爽了…丈夫又要蒙羞了」。再
    者，上訴人於108年8月16日認系爭手術造成伊懷孕不易，要
    求伊拿出40萬元凍卵，及於1年後拿出100萬多元進行人工生
    育，並因伊不從，而於附表編號4至8所示期日，以如「內容
    」欄所示言論恐嚇、脅迫與辱罵伊。伊因遭上訴人以恐嚇、
    威脅及冷戰等方式逼迫生育，甚至稱伊「沒有話語權」，並
    揚言以「粗殘手段」、「六親不認」或「殭屍婚姻」對付伊
    ，致伊身心俱疲、心生畏懼，遂於108年8月搬離兩造共同住
    處迄今，可見兩造所生婚姻破綻已無回復之望，且可歸責於
    上訴人，爰依民法第1052條第2項規定，請求判准離婚等語
    由(未繫屬本院部分，不予贅述)。
二、上訴人則辯以：伊出言稱被上訴人白癡，或稱以殭屍婚姻對
    待被上訴人，乃一時衝動魯莽之言論，事後深感懊悔，遂立
    即以Email表達歉意，並未藉甫任新職、工作壓力將上述無
    心言論予以合理化。兩造於108年8月前會一同用餐、看電影
    ，感情甚佳，被上訴人亦在七夕情人節手寫卡片予伊；其後
    伊因無法與被上訴人取得聯繫，乃於同年9月送雨鞋至被上
    訴人娘家，更積極邀約被上訴人共同進行婚姻諮商及自行前
    往婚姻諮商。伊於被上訴人離家後有挽救婚姻之積極作為，
    多次嘗試與被上訴人溝通，可見兩造婚姻之破綻仍有回復之
    望，被上訴人自不得請求離婚等語。
三、原審判准兩造離婚，上訴人不服提起上訴，聲明：㈠原判決
    關於准予兩造離婚部分廢棄。㈡上開廢棄部分，被上訴人在
    第一審之訴駁回。被上訴人則答辯聲明：上訴駁回。
四、兩造不爭執事項為(見本院卷第98至101頁)：
  ㈠兩造於000年0月00日結婚，有戶籍謄本足憑（見原審卷第27
    頁）。
  ㈡被上訴人於108年5月13日因左側卵巢囊腫及子宮內膜異瘜肉
    增生住院，於同年月14日接受腹腔鏡囊腫摘除及子宮瘜肉摘
    除手術，於同年月16日出院，有臺北醫學大學診斷證明書可
    稽（見原審卷第31頁）。
  ㈢上訴人於附表編號1至8所示之期日，對被上訴人陳述如附表
    「內容」欄所示之言論。
五、本院判斷：
  ㈠按民法第1052條第2項規定：「有前項以外之重大事由，難以
    維持婚姻者，夫妻之一方得請求離婚。但其事由應由夫妻之
    一方負責者，僅他方得請求離婚」，所稱「有前項以外之重
    大事由，難以維持婚姻者」，應依客觀之標準，認定婚姻是
    否已生破綻而無回復之望，且此難以維持婚姻之事實，是否
    已達於倘處於同一境況，任何人均將喪失維持婚姻之意願而
    定。若夫妻之誠摯相愛基礎動搖，彼此難以容忍、諒解，無
    從繼續保持共同生活之圓滿、安全及幸福，而生婚姻之破綻
    ，夫妻之一方即非不得依該規定請求離婚。至於但書所規定
    「難以維持婚姻之重大事由應由夫妻之一方負責者，僅他方
    得請求離婚」，係於夫妻雙方就該重大事由均須負責時，應
    比較衡量雙方之有責程度，僅責任較輕之一方得向責任較重
    之他方請求離婚，如有責程度相同時，雙方均得請求離婚，
    始符合立法本旨(最高法院90年度台上字第1639號、90年度
    台上字第2215號判決、94年度台上字第115號、94年度台上
    字第2059號裁定，及同院95年4月4日95年度第5次民事庭決
    議意旨參照)。
  ㈡被上訴人主張上訴人於附表編號1至8所示期日，對其陳述如
    附表「內容」欄所示之言詞等情，已據上訴人所不爭執(見
    兩造不爭執事項㈢)，自堪信為真實。觀諸①兩造於000年0月0
    0日結婚，被上訴人甫於同年5月16日接受系爭手術出院，上
    訴人因被上訴人未辦理玉山銀行信用卡致無法享有手術費回
    饋，即於同年月28日辱罵被上訴人「白痴」。②兩造共同至
    丙〇〇處打工並平分報酬，上訴人即於108年5月29日辱罵被上
    訴人「比妓女好賺」。③上訴人回娘家，上訴人即於108年8
    月12日譏諷被上訴人「丈夫又要蒙羞了」。④上訴人因被上
    訴人接受系爭手術致不易受孕，及拒絕支付凍卵與人工生育
    費用，即自108年8月17日起至同年月30日止，屢以：「沒考
    慮清楚前，各過各的，自己吃自己」、「不會手軟」、「妳
    不知道我在外面多殘暴，妳想體會一下就這樣子」、「我晚
    一點生沒差耶，我光是這個扣住妳，妳就沒辦法生啊！妳要
    花錢去凍卵，凍的是妳，花錢也是妳啊！我只要拖到45歲，
    跟妳再結束後，妳會有小孩嗎？」、「在我眼裡，你只有選
    擇生，不然就是殭屍婚姻，我不會跟你生，也不會跟你離婚
    ，拖到你不能生。反正凍卵這條路，我只要維持這二週那樣
    這個模式，你自然會去凍卵，不然就後繼無子，等到你身體
    狀況不太能生，我在臺灣消失，直接移民到其他國家就好，
    你再去告離婚變成單身，但你手中沒啥籌碼」等語恐嚇、威
    脅被上訴人等情；可見上訴人習以不雅、侮辱性之貶抑言詞
    指述被上訴人，且對於被上訴人因接受系爭手術致不易受孕
    所受之肉體與精神上創傷，毫無關愛與憐惜之心，僅優先考
    量其是否能擁有子女，完全不顧被上訴人之感受，並強迫被
    上訴人支付凍卵與人工生育費用，否則，即要用盡一切辦法
    施到被上訴人不能生才離婚。堪認上訴人對被上訴人全無婚
    姻應有之互愛、互諒之情，且完全漠視被上訴人是否生育子
    女之自主權，更因被上訴人不符其意，拒絕支付凍卵與人工
    生育費用，即以恐嚇、威脅言論強迫被上訴人配合，衡諸一
    般社會通念，任何人倘處於同一境況，均將喪失維持婚姻之
    意願。被上訴人於108年8月離家就兩造婚姻之破綻，雖有可
    歸責之處，但被上訴人離家原因乃上訴人多次侮辱、貶抑被
    上訴人，更以恐嚇、威脅言論強迫被上訴人支付凍卵與人工
    生育費用所肇致，應認上訴人對於婚姻破綻應負主要之責。
  ㈢上訴人雖主張：兩造於被上訴人108年8月離家前互動甜蜜和
    樂，伊僅於同年8月間一時衝動對被上訴人為附表編號4至8
    所示言論，兩造婚姻之破綻尚有回復之望云云，並以證人丙
    〇〇、丁〇〇證述兩造互動正常等語，及兩造於108年8月前之對
    話為憑。惟查，上訴人於108年5月間辱罵被上訴人白痴、比
    妓女還好賺，嚴重損及被上訴人人格尊格，於同年8月12日
    譏諷被上訴人回娘家使丈夫蒙羞，縱被上訴人一時強予隱忍
    ，然夫妻互動顯不正常，更遑論甜蜜和樂，又上訴人自108
    年8月17日起至同年8月30日止因被上訴人拒絕支付凍卵與人
    工生育費用，以恐嚇、威脅言論強迫被上訴人配合，期間長
    達2週，未見上訴人有何挽救婚姻之積極作為，顯非係一時
    衝動。而上訴人將其長期未關懷被上訴人因系爭手術所受身
    心煎熬，不尊重被上訴人身體自主權，及以損及人格尊嚴言
    論羞辱被上訴人之作為，自我感覺良好地認為兩造互動甜蜜
    和樂，並避重就輕以「一時衝動」為自我辯解，顯然完全漠
    視被上訴人之感受，與低估其作為對於兩造婚姻之殺傷力，
    益證兩造婚姻破綻已無回復之望。次查，證人丙〇〇、丁〇〇均
    不知悉上訴人曾對被上訴人為附表編號4至8「內容」欄所示
    之言論，業據其等證述甚詳(見本院卷第101至104頁)，其等
    所為兩造互動正常之證言，顯係未親眼見聞導致兩造婚姻重
    大破綻言論之情形下所為推測，自不足為有利上訴人之認定
    。則上訴人上開所辯，顯不足採。至上訴人抗辯曾積極邀約
    被上訴人共同進行婚姻諮商及自行前往婚姻諮商，固有上訴
    人提出簡訊清單為證（見原審卷第491、503頁），惟查該簡
    訊發出於108年11月27日、109年6月6日，均在被上訴人108
    年8月搬離共同住處數月後，仍無礙於上訴人對於婚姻破綻
    應負主要之責之認定，況上訴人於此期間除其所稱之108年9
    月送雨鞋之外，並無其他積極具體之改善行為之實據，且迄
    至本件訴訟終結，其主觀上仍認自己相當尊重被上訴人，前
    揭抗辯自難為其有利之佐證。
  ㈣縱上所述，兩造婚姻之破綻顯無回復之望，且主要可歸責於
    上訴人，則被上訴人自得依民法第1052條第2項前段規定訴
    請離婚。
六、從而，被上訴人依民法第1052條第2項規定訴請離婚，為有
    理由，應予准許。原審為上訴人敗訴之判決，並無不合。上
    訴論旨指摘原判決不當，求予廢棄改判，為無理由，應駁回
    上訴。
七、本件事證已臻明確，兩造其餘之攻擊或防禦方法及所用之證
    據，經本院斟酌後，認為均不足以影響本判決之結果，爰不
    逐一論列，附此敘明。
八、據上論結，本件上訴為無理由，依民事訴訟法第449條第1項
    、第78條，判決如主文。
中　　華　　民　　國　　110 　年　　5 　　月　　11　　日
                  家事法庭
                      審判長法  官  王怡雯
                            法  官  朱美璘
                            法  官  何君豪
正本係照原本作成。
如不服本判決，應於收受送達後20日內向本院提出上訴書狀，其
未表明上訴理由者，應於提出上訴後20日內向本院補提理由書狀
（均須按他造當事人之人數附繕本）上訴時應提出委任律師或具
有律師資格之人之委任狀；委任有律師資格者，另應附具律師資
格證書及釋明委任人與受任人有民事訴訟法第466 條之1第1項但
書或第2項所定關係之釋明文書影本。如委任律師提起上訴者，
應一併繳納上訴審裁判費。
中　　華　　民　　國　　110 　年　　5 　　月　　12　　日

  　　　　　　　　　　　　　書記官  陳奕伃
                            
附表：
編號 期日 使用軟體或對話地點 內容 卷證頁碼 1 108.5.28 Messenger軟體 「誰叫你不辦玉山，手術費啥回饋都沒有，……82000元，2.5%回饋有2050元，白痴。」 原審卷第35頁 2 108.5.29 Messenger軟體 「戊〇〇（被上訴人自稱）星座有幫夫運，五官也幫夫運」、「我對你又不差」、「人家妓女跟老鴇40%、60%分帳，你能拿50%、50%分帳，又沒風險，比妓女好賺咧。」、「妓女風險：白嫖，被搶錢，被偷拔套、懷孕，性病SM暴力。」 原審卷第39至41頁 3 108.8.12 臉書簡訊 「戊〇〇又回娘家爽了」、「丈夫又要蒙羞了。」 原審卷第213至217頁 4 108.8.17 Messenger軟體 「你還沒考慮清楚前，各過各的，自己吃自己的。」 原審卷第43頁 5 108.8.25 Messenger軟體 「你考慮完了沒？你若要拖到deadline的話，我會認定你沒心解決，後續我會更強硬，就跟川普打貿易戰一樣」、「你想要見識我怎麼對付外面的人，那你就跟中國一樣就慢慢拖慢慢來。」 原審卷第43頁 6 108.8.25 〇〇市〇〇區〇〇路住處房間 「就不會手軟」、「我那些王牌全部攤出來，妳就很難看喔」、「妳連現在都不想表示的話，那我一樣就比照對付外面的同事來對付妳，很粗殘喔，我醜話講在前頭」、「我是覺得後面的招式沒讓妳體會過，妳不知道我在外面多殘暴，妳想體會一下就這樣子」、「我不會用暴力傷害妳啦！但是妳可能會有…，反正妳就是會精神分裂」、「傷自己三分，傷對方七分啊！但是三分我還是活的下來啊！對方七分可能會死啊！我這樣比喻，妳還不懂？」、「我晚一點生沒差耶，我光是這個扣住妳，妳就沒辦法生啊！妳要花錢去凍卵，凍的是妳，花錢也是妳啊！我只要拖到45歲，跟妳再結束後，妳會有小孩嗎？這樣對妳有比較好嗎？這些都是我王牌阿，還有其他的阿。我怎麼弄妳？我沒對妳做出什麼事情，然後再來你不回家的話，我可以請律師來告妳，我可以告妳不履行婚姻的義務。阿妳是公職人員，法院傳妳會怎樣？」、「我那一天會用比較粗殘的手段喔，然後妳還是一樣喔。妳想看我六親不認那一面，那妳就那一天來看我怎麼對付我的家人。那一天我該讓的我不會讓，照規矩來全部、全部喔。」 原審卷第251至259頁 7 108.8.30 Messenger軟體 「醜話說在前頭」、「在我眼裡，你只有選擇生，不然就是殭屍婚姻，我不會跟你生，也不會跟你離婚，拖到你不能生。反正凍卵這條路，我只要維持這二周那樣這個模式，你自然會去凍卵，不然就後繼無子，等到你身體狀況不太能生，我在臺灣消失，直接移民到其他國家就好，你再去告離婚變成單身，但你手中沒啥籌碼。我只要在殭屍婚姻模式一直加強自己，我的籌碼仍不斷上升，只是晚得子而已。…我再強調一次，籌碼在我手上，你沒籌碼基本上沒得談。」 原審卷第45頁 8 108.8.30 星巴克〇〇門市 「我要把他（指小孩）當籌碼，我重視這件事情，所以他就是一個籌碼」、「要繼續下去還是不要？但是不要的話是殭屍阿」。嗣被上訴人反問：「所以…如果我拒絕，你就要用冷漠的手段？」，上訴人則答以：「沒有要折磨你阿，就這樣而已啊！兩個人同樣是一樣的阿，可是妳自己沒辦法去調適的話，那就一樣阿。」、「這不就是六親不認的嗎？我已經給妳機會了。」 原審卷第267至269頁